【裁判字號】    98,交聲,133
【裁判日期】    980702
【裁判案由】    違反道路交通管理處罰條例聲明異議
【裁判全文】
臺灣苗栗地方法院交通事件裁定         98年度交聲字第133號
原處分機關  交通部公路總局新竹區監理所苗栗監理站
異  議  人
即受處分人  乙○
代  理  人  甲○○
上列異議人即受處分人因違反道路交通管理處罰條例案件，對於
交通部公路總局新竹區監理所苗栗監理站於民國98年5 月5 日所
為之竹監苗字第裁54-F00000000號處分（原舉發案號：苗縣警交
字第F00000000 號），聲明異議，本院裁定如下：
    主  文
原處分撤銷。
乙○機車駕駛人，駕車經測試檢定酒精濃度超過規定標準，處罰
鍰新臺幣壹萬伍仟元，並吊扣駕駛執照壹年，施以道安講習。
    理  由
一、按交通法庭認為聲明異議有理由或聲明異議雖無理由而原處
    分不當或違法者者，應以裁定將原處分經聲明異議部分撤銷
    ，並自為裁定，道路交通案件處理辦法第20條前段定有明文
    。次按汽車駕駛人，駕駛汽車經測試檢定酒精濃度超過規定
    標準者，處新臺幣（下同）15,000元以上60,000元以下罰鍰
    ，並當場移置保管該汽車及吊扣其駕駛執照1 年，道路交通
    管理處罰條例第35條第1 項第1 款分別定有明文。又汽車駕
    駛人，有道路交通管理處罰條例第35條第1 項規定之情形者
    ，應接受道路交通安全講習，同條例第24條第1 項第2 款亦
    定有明文。而道路交通管理處罰條例所稱之汽車，依該條例
    第3條第8 款規定，係包括機器腳踏車在內。
二、原處分意旨略以：異議人即受處分人乙○於民國98年4 月29
    日13時40分許，騎乘車牌號碼355-DNA 號重型機車行經苗栗
    縣竹南鎮○○街、光復路口處，為苗栗縣警察局竹南分局竹
    南派出所員警舉發「酒後騎乘機車，經酒測測定值為0.47MG
    /L，超過標準0.25MG/L」違規；嗣異議人於舉發通知單所載
    期限內到案申訴，原處分機關乃依道路交通管理處罰條例第
    第35條第1 項第1 款、第24條第1 項第2 款（裁決書漏引）
    暨違反道路交通管理事件統一裁罰基準及處理細則第41條第
    4 項規定，於98年5 月5 日裁處異議人罰鍰新臺幣30,000元
    ，並吊扣駕駛執照12個月及施以道安講習，原處分並無不法
    等語。
三、異議意旨略以：異議人患精神分裂症，長期住院或門診治療
    ，10幾年無工作，經濟非常差，無力繳納罰鍰，為此向法院
    提出異議，請求撤銷原處分等語。
四、經查：
（一）異議人於98年4月29日13時40分許，騎乘車牌號碼355-DNA
      號重型機車苗栗縣竹南鎮○○街、光復路口處為警攔停舉
      發酒後駕車違規乙節，為異議人所不爭執，且有原舉發單
      位即苗栗縣警察局苗縣警交字第F00000000 號舉發違反道
      路交通管理事件通知單1 份在卷可稽，是異議人確實於上
      開時、地有酒後駕車之違規事實，足堪認定。
（二）按行為時因精神障礙或其他心智缺陷，致不能辨識其行為
      違法或欠缺依其辨識而行為之能力者，不予處罰；行為時
      因前項之原因，致其辨識行為違法或依其辨識而行為之能
      力，顯著減低者，得減輕處罰，行政罰法第9 條第3 項、
      第4 項規定甚明。查異議人罹患中度精神分裂症，有行政
      院國軍退除役官兵輔導委員會竹東榮民醫院於98年4 月28
      日及6 月4 日開立之診斷證明書、異議人於竹東醫院之病
      歷摘要、中華民國身心障礙手冊等各1 份在卷可憑。而依
      據行政院國軍退除役官兵輔導委員會竹東榮民醫院病歷摘
      要略以：「1.目前乙○病患自理能力尚可，但是在精神症
      狀干擾下，社會功能正逐漸下降中。2.個案目前仍在使用
      抗精神藥物，但是服藥規則性不佳。3.個案在規則服用抗
      精神藥物下，精神症狀會改善，但是個案發病時間已超過
      10年，精神症狀仍不穩定，無法痊癒」等語，足徵異議人
      於罹患精神分裂症之狀態下，社會功能已逐漸下降，且難
      已痊瘉。再據證人即本件舉發員警鍾志翔到庭具結證稱：
      「（他講話是否會怪怪的？）內容他會講一些以前的事，
      例如他有毒品前科，他問我要不要驗一下有無毒品的反應
      」、「（你會不會覺得他對你講的這些話很奇怪？）有一
      點」、「（口齒是否清楚？）有時候會停頓，一講就一大
      串」等語（見本院98年6 月10日訊問筆錄），益徵異議人
      於違規事實發生當時有因精神障礙致其辨識行為違法或依
      其辨識而行為之能力，顯著減低，惟因其騎車之外觀、姿
      勢等行為與常人無異，且與警對話並無異樣乙節，亦經證
      人鍾志翔證述在卷。佐以卷附舉發違反道路交通管理事件
      通知書上，確有異議人本人之簽名，足見異議人當時精神
      狀況尚未達不能辨識其行為違法或欠缺依其辨識而行為之
      能力之程度。是本件異議人因患有中度慢性精神障礙，於
      違規事實發生當時辨識行為違法之能力較一般正常人為低
      ，可責性亦較低，罰鍰高低對其意義不大，而裁量以最低
      之罰鍰已可達警惕之目的，原處分機關未思及此，逕對異
      議人裁處最高額罰鍰，即有不當之處。
五、綜上所述，異議人確有前揭機車駕駛人酒精濃度超過規定標
    準之違規行為，原處分機關依道路交通管理處罰條例第35條
    第1 項第1 款、第24條第1 項第2 款（裁決書漏引）及違反
    道路交通管理事件統一裁罰基準表之規定，對異議人裁決如
    原處分所示之處罰，固非無見，然異議人行為時因精神障礙
    ，致其辨識行為違法之能力，顯著減低，已如前述，則原處
    分機關未予詳查，關於罰緩部分未予減輕處罰，即有未洽，
    自應由本院予以撤銷，從輕裁處異議人罰鍰新臺幣15,000元
    ，以資適法。至原處分機關裁決異議人吊扣駕駛執照1 年之
    處分部分，因係為達遏止酒後駕車之不法行為，維護道路交
    通用路權人之生命、身體之安全法益，自毋須酌減。而施以
    道安講習部分，目的在曉喻駕駛人遵守道路交通安全規則，
    異議人既為領有合法駕駛執照之人，自有知悉及遵守道路交
    通安全規則，以維自身及用路人安全之義務，不因其是否為
    精神障礙之人而有異，故此部分之處分亦毋須減免，併此敘
    明。
六、據上論斷，應依道路交通管理處罰條例第87條第2 項，道路
    交通案件處理辦法第20條前段，裁定如主文。
中    華    民    國    98    年    7     月    2     日
                  交通法庭  法  官  林卉聆
以上正本證明與原本無異。
如不服本裁定應於送達後5 日內向本院提出抗告狀。
                            書記官  楊慧萍
中    華    民    國    98    年    7     月    2     日


司法院資訊處製作；財團法人民間司法改革基金會備份。
